臺灣板橋地方法院刑事判決　　　　　　　 94年度訴字第242號
公　訴　人　臺灣板橋地方法院檢察署檢察官
被　　　告　乙○○
選任辯護人　謝新平律師
上列被告因公共危險等案件，經檢察官提起公訴（93年度偵字第
19056 號）及將同一事實移送併案審理（94年度偵字第3116號）
，本院判決如下：
    主  文
乙○○無罪，應入相當處所施以監護貳年。
    理  由
一、公訴意旨略以：乙○○因工作關係，以其女友江玉妹名義向
    甲○○承租位於臺北縣樹林市○○街○ 段116 巷8 號西北側
    磚造建築物，由西南側算起第3 間東北側及第4 間，而其友
    人葉聰明則向甲○○承租第3 間西南側做為住家使用，與乙
    ○○比鄰而居。乙○○於閒餘時，偶與葉聰明飲酒作樂，嗣
    民國93年12月5 日18時許，乙○○與葉聰明飲酒後，各自回
    房休息，詎乙○○明知其房間與葉聰明之房間相連，係以木
    板隔間，且兩房間建築多屬木造材質，若於其房間內引燃特
    定物，顯可能燒燬該房屋，且將火勢延燒至葉聰明之住處及
    其他房屋，致生公共危險，此為其所預見，竟不違其本意；
    又葉聰明初飲酒畢，於屋內休息，若火勢延燒至葉聰明住處
    ，葉聰明有可能因火勢延燒逃生不及而死亡，亦未注意及此
    ，於其承租之房內靠西南方約中間走道附近，以打火機點燃
    紙箱、垃圾等物，致引燃燒燬乙○○、葉聰明之房屋，致生
    公共危險，而葉聰明則因逃避不及，遭燒灼窒息而死亡，因
    認被告係犯刑法第173 條第1 項前段之放火燒燬現供人使用
    之住宅罪，以及同法第276 條第1 項（起訴書誤引為277 條
    第1 項）之過失致死罪嫌。
二、上開事實，業據被告於偵查時坦承不諱，並與證人陳碧華證
    述情節大致相符，復有扣案被告所有之打火機1 個可證，其
    放火行為堪以認定；上開住宅經燒燬乙節，有臺北縣政府消
    防局火災因調查報告書1 份、火災現場照片20張可證；被害
    人葉聰明因生前燒灼窒息死亡乙節，有法務部法醫研究所血
    清證物組檢驗報告及法務部法醫研究所解剖報告各1 份可稽
    ，足以認定被告之放火行為與被害人之死亡結果有相當因果
    關係。
三、按心神喪失人之行為，不罰；被告行為不罰者，應諭知無罪
    之判決，刑法第19條第1 項、刑事訴訟法第301 條第1 項後
    段分別定有明文。又因心神喪失而不罰者，得令入相當處所
    ，施以監護，刑法第87條第1 項亦有明文。本件被告之行為
    ，該當於刑法第173 條第1 項及276 條第1 項之放火燒燬現
    供人使用之住宅罪及過失致人於死罪之客觀構成要件，已如
    前述。惟查：被告經國立臺灣大學醫學院附設醫院鑑定結果
    ：「(一)身體及神經學檢查：無異常發現。(二)腦波檢查：無異
    常發現。(三)心理測驗：個案智力表現中下（FIQ ＝80；VIQ
    ＝81，PIQ ＝83）語文與操作智力亦均為中下程度。語文智
    力表現於運算與抽象思考能力表現偏弱，運算能力部分受到
    注意力不集中影響；操作智力於空間能力與視動協調速度表
    現略差，抽象圖形思考組織力可有中等程度。短期視動記憶
    表現尚非明顯偏差，但注意力效能明顯不足。個案表示會有
    人說他自言自語，但自己沒有感到什麼異狀。自覺心理不健
    康，因為有很多性幻想。個案情緒較為低鬱不安，有自殺意
    念，但較難直接面對處理。自控不足，易有較衝動之行為反
    應尤其當外在無明確準則得以依循時。個案性格較自我中心
    ，內在較為自卑退縮，尤其當外在壓力較大時，對外在環境
    適應力不足，可能長期處於壓力負荷過重的情形下。對人際
    關係有正向期盼，但對人的瞭解較不切實際，人際能力較有
    限。目前生活較為混亂失序。個案於目前整體測驗表現尚無
    無疑心反應，但其環境適應力較為不足，亦干擾其情緒狀態
    ，可能易採飲酒行為因應。(四)精神狀態檢查：陳員意識清楚
    ，外觀整齊，戴有手銬腳鐐。其注意力之投注及持續皆正常
    ，態度合作。其表情正常，有與思考一致之情緒表現。其言
    語一致並連貫，話量、速度及回應速度均正常。行為未出現
    明顯之異常或激動狀況，與鑑定人之眼神接觸正常。其思考
    流程正常，且未有妄想或強迫意念。在鑑定過程中，陳員未
    刻意以喝酒為己行為辯駁，對案發當時所呈現之片段記憶之
    描述於鑑定過程中亦前後一致，對照偵訊筆錄之紀錄亦相同
    ，且雖盡力回憶犯案前後之過程，但仍無法完整回憶之情形
    產生懊悔之情緒反應，顯示陳員於案發當時確實呈現知覺及
    記憶之缺損，並且在鑑定當時未呈現以記憶缺損為己抗辯之
    情形。陳員過去曾有短暫之幻覺經驗，發生於為喝酒數小時
    、手抖及坐立不安之情形漸嚴重之後，但於鑑定當時並無察
    覺，自述於最近數月亦無出現。趨力部分，其食慾及睡眠均
    正常。認知功能正常，目前未有自傷或傷人念頭。綜合以上
    資料，陳員有酒癮之家族史，本身自十歲開始嘗試飲酒，國
    中開始以固定頻率飲用，近幾年已呈現明顯之耐受性，在未
    飲酒時屢次出現明顯而嚴重之戒斷症狀，目前已到達除工作
    外多數時間均用於飲酒之狀況，且雖因酒精使用造成身體損
    害但仍繼續使用，有屢試屢敗之戒酒行為，並已因飲酒損及
    其社會功能，依此判斷已達酒精依賴之程度。近幾年來，陳
    員曾多次因停止飲酒，在數小時後產生典型之酒精戒斷症狀
    ，漸次出現手抖、焦躁、坐立不安等症狀，甚至進一步出現
    幻覺經驗、癲癇發作等嚴重酒精戒斷症狀，曾數次呈現意識
    狀態混亂致酒精戒斷性譫妄之情形。以此判斷，陳員之長期
    精神科診斷為酒精依賴。(五)結論：陳員之長期精神科診斷為
    酒精依賴，因長期酒精之使用，若突然中止原有頻率之酒精
    使用，即會出現戒斷症狀，嚴重時可能會出現酒精戒斷性譫
    妄，造成意識混亂，對外界事務之知覺及反應同受影響，對
    刺激無法為適當之反應，知覺能力缺損，並可能出現高度重
    複性之譫妄狀態行為，而可達無法為自由意思之能力。依目
    擊者及陳員親屬所述，陳員在案發前數天，於停止酒精使用
    後，開始出現持續之酒精戒斷症狀、意識及情緒變化、以及
    重複性譫妄狀態行為；於鑑定當時陳員對停止飲酒之後至案
    發時之記憶回溯，以及對犯案前後之片段模糊記憶，亦符合
    前行性記憶缺損之表現。此顯示陳員於犯案當時，確實處於
    酒精戒斷性譫妄之情形，其意識狀態混亂，知覺、理會、判
    斷之能力均嚴重缺損，因而呈現混亂行為而無法為自由意思
    之能力，亦無法合理預見其行為之後果。故其於犯案當時之
    精神狀態，已達心神喪失之程度。另由於酒精性譫妄，非一
    般之酒精中毒，亦非飲酒之直接結果，故陳員無法依過去酒
    後之經驗，而預料其出現酒精戒斷性譫妄之可能性。於鑑定
    時，陳員未出現以飲酒行為或其片段記憶為其行為抗辯之情
    形，對停止飲酒可能引發之酒精戒斷性譫妄之可能性。對停
    止飲酒可能引發之酒精戒斷性譫妄致意識混亂之可能，亦缺
    乏認識。故陳員對停止飲酒之行為之後果並無法預見。」（
    見本院卷第106 至109 頁之國立臺灣大學醫學院附設醫院校
    附醫精字第0941470100號函），且證人陳碧華證述：當時我
    看到乙○○站在葉聰明家前，我叫乙○○趕快叫葉先生出來
    ，乙○○一個人好像著了魔似的，理都不理我，我聽說乙○
    ○的表姐夫阿祥說，乙○○12月2 日下午在他上班的地方昏
    倒，被送到三峽恩主公醫院，隔日乙○○就回來了，隨後他
    表示身分證遺失，要回花蓮補辦。乙○○從花蓮回來後，表
    情就怪怪了，12月4 日下午他從花蓮返回柑園住處，後來又
    到他表姐住處，當晚住在他表姐家，到了12月5 日星期天早
    上，乙○○的表姐將乙○○帶回來柑園住處，他的表姐向我
    要一杯水，說要給乙○○吃藥，說這藥是鎮定劑，又說乙○
    ○昨晚（指12月4 日晚間），在她家時，即一直在玩火，她
    們夫妻都不敢睡，已經顧了一整夜，因為今天星期天有事兩
    夫妻要外出，希望我幫忙看一下乙○○，因為是鄰居，我就
    幫忙一下，但是乙○○整天好像是撞邪似的，跑來跑去，且
    喃喃自語，一直喊「你走開」，好像被人追的樣子，且一整
    天都沒有吃飯，乙○○在昏倒前，精神狀況都很好，只是很
    喜歡喝酒，但自從恩主公醫院回來後，就怪怪的，常會恍惚
    及自言自語，眼神很怪，好像民間講的撞邪等語，綜合上開
    精神科醫師鑑定資料及目擊證人所述情節，應堪認定被告行
    為時，精神狀態已達心神喪失之程度，按照上開規定，其行
    為不罰，應為無罪之諭知。另依照被告本案犯罪情節及目前
    之精神狀況，本院認被告傷人之危險性仍高，為避免其再度
    造成社會之危險，爰併予宣告令入相當處所施以監護2 年。
據上論斷，應依刑事訴訟法第301 條第1 項、第2 項，刑法第19
條第1 項、第87條第1 項，判決如主文。
本案經檢察官李吉祥到庭執行職務。
中　　華　　民　　國　　94　　年　　8 　　月　　15　　日
                  刑事第十九庭  審判長  法　官  彭 全 曄
                                        法  官  朱 家 川
                                        法  官  蕭 一 弘
以上正本證明與原本無異。
如不服本判決應於送達後10日內向本院提出上訴狀。
                                        書記官　王 麗 雯
中　　華　　民　　國　　94　　年　　8 　　月　　15　　日
